臺灣桃園地方法院民事判決　　　　　　　95年度訴字第1116號
原　　　告　丁○○
訴訟代理人　簡長順律師
被　　　告　裕華建設股份有限公司
法定代理人　丙○○
訴訟代理人　甲○○
　　　　　　　　　　　　樓
被　　　告　乙○○
上列當事人間請求返還買賣價金事件，於民國96年2 月27日辯論
終結，本院判決如下：
    主  文
被告裕華建設股份有限公司應給付原告新台幣陸拾陸萬捌仟元、
被告乙○○應給付原告新台幣壹佰伍拾陸萬柒仟元，及均自民國
81年11月24日起至清償日止，按週年利率5%計算之利息。
訴訟費用由被告裕華建設股份有限公司負擔十分之三，餘由被告
乙○○負擔。
本判決於原告分別以新台幣貳拾貳萬仟元、新台幣伍拾貳萬貳
仟元為被告裕華建設股份有限公司、乙○○預供擔保後，得為假
執行；但被告裕華建設股份有限公司、乙○○各以新臺幣陸拾陸
萬捌仟元、新台幣壹佰伍拾陸萬柒仟元為原告供擔保後，得免為
假執行。
    事  實
甲、原告方面：
一、聲明：除假執行願供擔保之金額外，如主文所示。
二、陳述：
  (一)被告裕華建設股份有限公司（下稱裕華公司）夥同被告乙○
    ○以出售預售屋之方式，與原告訂立買賣契約，被告裕華公
    司即於80年6 月30日與原告簽訂二份預定房屋買賣契約書，
    因標的物為預售屋，故訂約時尚未興建，乃以編號「金蘋果
    區E 貳棟第7 層房屋」、「金蘋果區F 棟第1 層房屋」，而
    房屋建築後編為桃園縣桃園市○○段2324建號房屋，面積32
    .86 坪（即門牌為同市○○○街95號7 樓）、同市○○段23
    54建號房屋，面積20.31 坪（即門牌為同市○○○街89號1
    樓）（下稱系爭房屋）房屋總價金各為新台幣（下同）1,21
    2,000 元、1,092,000 元，而被告乙○○亦與原告簽訂二份
    預訂土地買賣契約書，標的物為前述預售房屋之基地，即坐
    落桃園縣桃園市○○段1498、1499、1500、1502地號土地所
    有權按系爭房屋占有土地比例之應有部分 (下稱系爭土地)
    ，土地總價金各為2,828,000 元、2,548,000 元。依雙方所
    訂之預定房屋買賣契約書第20條及預訂土地買賣契約書第11
    條之約定，此土地與建物兩種契約如有一部分不履行時，視
    契約為全部違約，即契約互有牽連關係，且事實上僅有房屋
    或僅有基地之履行，亦不符契約本旨，而依目前地政事務所
    之登記業務，建物與基地無法分別過戶。原告已支付房屋部
    分價金668,000 元予被告裕華公司、土地部分價金1,567,00
    0 元予被告乙○○。
  (二)嗣於81年11月間，系爭房屋之建物外觀完成時，原告發現建
    物外觀與原契約書所約定之內容不符，且公共設施之比例未
    依契約所定之低比率，竟達30% 等多項不符契約本旨之瑕疵
    ，兩造因而發生爭議，經多次交涉均無結果。又被告裕華公
    司遭其他債權人於93年11月18日聲請法院拍賣系爭2324建號
    建物，並由第三人拍定取得，另一2354建號建物則遭桃園稅
    捐稽徵處禁止處分查封在案。是依前述預定房屋買賣契約書
    第20條及預訂土地買賣契約書第11條約定，本件買賣標的物
    已陷於給付不能之狀況。況依原告追查結果，被告乙○○就
    本件買賣標的物之土地所有權應有部分，早於83年6 月24日
    即全部移轉登記與第三人，故被告乙○○亦已無基地所有權
    應有部分，亦屬給付不能。
  (三)按本件買賣標的物既已陷於給付不能，且屬可歸責於出賣之
    債務人之事由，依民法第226 條第1 項、第256 條規定，原
    告自得解除買賣契約，爰以本件起訴狀為意思表示，聲明解
    除本件預定房屋買賣契約及預訂土地買賣契約，並請求被告
    裕華公司及乙○○，分別返還原告已付之房屋價金668,000
    元及土地價金1,567,000 元，並按受領時（僅以被告最後一
    次受領價金之日81年11月24日為起算日）起之法定遲延利息
    。
三、證據：提出預定房屋買賣契約書、預訂土地買賣契約書各二
    份、台灣省合作金庫桃園支庫（下稱合庫桃園支庫）之活期
    存款存款條、活期儲蓄存款存款條、支票存款送款簿、本院
    執行處拍賣公告、本院88年度訴字第594 號、92年度訴字第
    1598號、92年度訴字第1883號、台灣高等法院92年度上易字
    第304 號、92年度上易字第1322號、94年度上易字第436 號
    等民事判決書（均為影本）、建物登記謄本二紙為證。
乙、被告裕華公司方面：被告未於最後言詞辯論期日到場，惟據
    其所提出書狀及先前到庭所為之陳述略以：
一、聲明：
  (一)原告之訴駁回。
  (二)如受不利判決，願供擔保請准宣告免為假執行。
二、陳述：
  (一)系爭房屋於82年12月30日即完工並取得使用執照，被告即催
    告原告辦理銀行貸款、對保及交屋手續等，惟原告藉詞標的
    物有瑕疵拒絕受領，足見被告之給付義務應視為全部履行完
    畢，原告不得再主張被告應負給付不能之責任；且因原告不
    願配合辦理過戶手續，被告裕華公司所有之系爭房屋因而於
    93年11月間遭其他債權人聲請法院強制執行拍賣，此乃不可
    歸責於被告之事由致給付不能。
  (二)被告乙○○與訴外人李忠訓係系爭土地之所有權人，區分所
    有建物移轉時，伊等移轉系爭土地之持分與其他購買之人均
    屬符合契約約定。本件為區分所有之建物之預售屋買賣，於
    移轉建物之所有權時，必須同時依持分比例移轉基地之應有
    部分，被告乙○○之基地乃因此原因而全部移轉與其他購屋
    之客戶，此係依法律之規定而移轉，非原告所稱全部售予第
    三人。
  (三)系爭房屋或土地遭查封，係因原告拒付價金，及不願配合辦
    理過戶手續在先，不應將責任歸於被告。故原告主張解除契
    約，並請求返還已付價金，應無理由。
三、證據：提出台灣高等法院90年度重上更(二)字第92號民事判決
    書影本一份為證。
丙、被告乙○○方面：被告未於言詞辯論期日到場，亦未提出書
    狀作何聲明或陳述。
丁、本院依職權函桃園地政事務所調取系爭房屋及土地登記謄本
    參考。
    理  由
一、本件被告未於最後言詞辯論期日到場，核無民事訴訟法第38
    6 條所列各款情形，依原告聲請，由其一造辯論而為判決。
二、原告主張伊與被告裕華公司、乙○○於80年6 月30日分別訂
    有系爭房屋及土地買賣契約，至81年11月24日止，已繳房屋
    買賣價金668,000 元、土地買賣價金1,567,000 元等事實，
    有原告提出之預定房屋買賣契約書、預訂土地買賣契約書、
    合庫桃園支庫活期存款存款條、活期儲蓄存款存款條、支票
    存款送款簿等為證，被告裕華公司對此亦不爭執，堪信為真
    實。
三、原告又主張兩造訂約後，系爭房屋所在之基地，被告乙○○
    已將系爭房屋之基地應有部分移轉與第三人，系爭2324建號
    房屋於93年11月間因遭法院強制執行拍賣，已由第三人拍定
    、系爭2354建號房屋則遭桃園縣稅捐稽徵處禁止處分查封在
    案，故被告裕華公司、乙○○依本件契約應履行之出賣人給
    付義務，已給付不能，原告自得解除契約，並請求被告裕華
    公司、乙○○回復原狀，即將渠等收受之系爭房屋、土地價
    款返還等語；被告裕華公司則以前揭情詞置辯。是本件之爭
    執點為：(一)兩造訂立契約後，被告有無可歸責之事由致給付
    不能？(二)原告可否解除契約，請求返還價金？
四、被告就系爭房屋及土地，有無因可歸責之事由致給付不能？
  (一)按物之出賣人負有交付其物於買受人，並使其取得該物所有
    權之義務。民法第367 條定有明文，依系爭房屋買賣契約書
    第20條約定：「契約合存：本契約經雙方同意簽署後生效，
    壹式兩份，甲（原告）乙（被告裕華公司）雙方各持乙份為
    憑…本約…應與甲方所訂之「預定土地買賣契約書」…中之
    各項約定同時履行，任何一部分『不』履行時，視為上開全
    契約全部違約」（見本院卷第15頁），而系爭土地買賣契約
    書第11條約定：「契約分存：本契約經雙方同意簽署後生效
    ，壹式兩份，甲（原告）、乙（被告乙○○）雙方各持乙份
    為憑，本約…應與甲方所訂之「預定房屋買賣契約」…中之
    各項約定，同時履行，任何一部分不履行，視為全契約全部
    違約」（見本院卷第26至27頁），足見上開二份契約有履行
    上不可分之牽連關係，就原告而言，須房屋、土地全部受領
    ，系爭房屋、土地買賣契約之利益始告完備，故兩造間所訂
    之系爭房屋、土地買賣契約，為不可分離之聯立契約。
  (二)被告乙○○之系爭土地所有權應有部分，於83年6 月24日已
    全部移轉第三人所有，系爭土地之共有人李忠訓之應有部分
    ，亦於84年9 月10日遭合庫桃園支庫聲請查封，致被告乙○
    ○依約應負之給付義務陷於給付不能，此經本院88年度訴字
    第594 號、台灣高等法院92年度上易字第304 號民事判決（
    見本院卷第59至82頁）、本院92年度訴字第1598號、台灣高
    等法院92年度上易字第1322號民事判決（見本院卷第83至第
    103 頁）、本院92年度訴字第1883號、台灣高等法院94年度
    上易字第436 號民事判決（見本院卷第84至131 頁）等確認
    在案，並有系爭土地登記謄本在卷可考；而系爭2324建號建
    物亦於93年11月間因法院強制執行拍賣結果，由訴外人劉成
    娟拍定，並辦理移轉所有權登記，該建物其後經買賣而移轉
    所有權予訴外人李翠雪等情，亦有建物登記謄本二紙在卷可
    查（見本院卷第56頁、第217 頁）；另系爭2354建號房屋則
    遭桃園縣稅捐稽徵處禁止處分查封在案乙節，亦有建物登記
    謄本附卷足憑（見本院卷148 頁）。可見被告依系爭買賣契
    約應為給付之標的物，確已給付不能。
  (三)被告裕華公司雖稱：系爭房屋於82年12月30日即完工取得使
    用執照，被告隨即催告原告辦理銀行貸款對保及交屋手續，
    因原告藉詞標的物有瑕疵拒絕受領，足見被告之給付義務已
    全部履行，原告不得主張給付不能云云，惟此為原告所否認
    ，且被告裕華公司對原告受領遲延一事亦未舉證證明，況系
    爭房屋買賣契約第13條第1 項固約定：「本建築建造完工，
    甲方（原告）應於接到乙方（被告裕華公司）交屋通知日起
    10日內會同乙方辦理交屋手續，如甲方藉故遲延或拒不辦理
    ，超過15天仍未接管時視為乙方交屋完成，乙方不負保管及
    其他責任，並視為乙方對本買賣合約應履行之義務已全部履
    行。」，然系爭房屋與系爭土地在契約之履行上有密不可分
    之牽連關係，已見前述，系爭土地買賣契約之出賣人即被告
    乙○○應移轉系爭土地所有權應有部分與原告之給付義務，
    因故陷於給付不能而未能履行，則就土地應有部分與系爭房
    屋併為移轉與原告之前，被告二人之出賣人給付義務，難認
    為已全部履行完畢。是系爭房屋及土地之買賣契約因契約聯
    立而有牽連關係，被告裕華公司依約即不能單獨履行交屋義
    務，故其自不得援引上開約定，稱其已依約履行。
  (四)被告裕華公司又稱系爭房屋、土地遭查封，係因原告拒付價
    金，及不願配合辦理過戶手續在先，乃不可歸責於被告之事
    由致給付不能云云。然查：系爭房屋係因被告裕華公司負欠
    其債權人債務，遭其債權人聲請法院查封、拍賣，此與原告
    無涉，且被告裕華公司是否清償所負債務，非屬本件兩造間
    之契約約定事項，雖被告裕華公司期望藉由原告按期繳付價
    金及辦理銀行貸款可得之價金，以資清償其所欠債務，充其
    量僅係被告裕華公司單方面之主觀期望，顯與原告無關。況
    系爭房屋遭查封後，被告裕華公司儘可清償債務或停止、延
    緩執行，以阻止強制執行程序之遂行，其未為此行為，反任
    令系爭房屋遭法院查封拍賣、核發權利移轉證書，致系爭房
    屋所有權與第三人，此均屬與原告無關之事項；再被告裕華
    公司任令系爭房屋遭拍賣移轉所有權，係怠於確保系爭房屋
    居於履行交付義務之狀態，而陷於無法履行之境地，難謂其
    就此給付不能，無可歸責事由之存在，是被告裕華公司稱其
    就系爭房屋、土地之給付不能一事，並無可歸責云云，要無
    可採。
五、原告可否解除契約，並請求返還買賣價金？
  (一)按因可歸責於債務人之事由，致給付不能者，債權人得請求
    賠償損害。債權人於有第226 條之情形時，得解除其契約。
    民法第226 條第1 項、第256 條分別定有明文。被告就系爭
    房屋、土地之給付不能既有可歸責之事由存在，已如上述，
    則原告依上開法律規定主張解除契約，即屬有據，而原告主
    張以本件起訴狀繕本送達被告時為解除契約之意思表示，被
    告裕華公司、乙○○於95年8 月4 日收受起訴狀繕本，有送
    達證書二份可參（見本卷第134 頁、第135 頁），被告對此
    並不爭執，是原告主張系爭房屋、土地買賣契約已經解除，
    應屬可採。
  (二)再契約解除時，當事人雙方互負回復原狀之義務，其由他方
    所受領之金錢，應返還之，並應附加自受領時起之利息償還
    之。民法第259 條第1 、2 款亦有明定，原告稱其已付之價
    金，就系爭房屋部分為668,000 元，就系爭土地部分為1,56
    7,000 元，此亦為被告所不爭執，則原告請求被告裕華公司
    返還其受領之價金668,000 元；請求被告乙○○返還其受領
    之價金1,567,000 元，依上開規定，亦屬有據。
六、綜上所述，原告基於解除契約後回復原狀之法律關係，分別
    請求被告裕華公司返還668,000 元、被告乙○○返還1,567,
    000 元，及均自被告最後受領之日即81年11月24日起至清償
    日止，按週年利率5%計算之利息，為有理由，應予准許。又
    原告及被告裕華公司陳明願供擔保，分別聲請宣告假執行及
    免為假執行，經核尚無不合，爰分別酌定相當擔保金額准許
    之；被告乙○○雖未陳明是否願供擔保聲請宣告免為假執行
    ，惟本院審酌被告乙○○如能供擔保免為假執行，對其並無
    不利益之處，爰併依職權宣告之。
七、兩造其餘攻擊防禦方法及其他未經援用之證據，經斟酌尚無
    礙於本院前述之認定，無一一論究之必要。
八、據上論結，本件原告之訴為有理由，依民事訴訟法第385 條
    第1 項、第78條、第85條第1 項但書、第390 條第2 項、第
    392 條第2 項，判決如主文。
中　　華　　民　　國　　96　　年　　3 　　月　　13　　日
                  民事第三庭    法　官　潘進柳
以上正本係照原本作成
如對本判決上訴，須於判決送達後20日內向本院提出上訴狀
中　　華　　民　　國　　96　　年　　3 　　月　　13　　日
                                書記官　李麗娟
